臺灣新北地方法院刑事判決　　　　　　110年度金訴字第409號
公　訴　人　臺灣新北地方檢察署檢察官
被　　　告　陳威儒



輔　佐　人　陳皓偉



上列被告因違反洗錢防制法等案件，經檢察官提起公訴（109 年
度偵字第23004 號），被告於本院準備程序中，就被訴事實為有
罪之陳述，經本院合議庭裁定由受命法官獨任進行簡式審判程序
，判決如下：
    主    文
陳威儒犯三人以上共同詐欺取財罪，處有期徒刑陸月。
    犯罪事實
一、陳威儒於民國109 年2 月17日至同年月24日為警查獲之日止
    ，以每提領新臺幣（下同）5 萬元抽2,000 元、每提領10萬
    元抽3,000 元為對價，加入真實姓名年籍不詳通訊軟體LINE
    暱稱為「阿烈」之人所屬之詐欺集團，負責提款即俗稱車手
    之角色，並與「阿烈」、鄭榮林及其等所屬之詐欺集團成員
    意圖為自己不法之所有，基於三人以上共同犯詐欺取財及違
    反洗錢防制法之犯意聯絡，由同詐騙集團不詳成員於109 年
    2 月22日前某時，連結網際網路登入社群網站臉書某3C粉絲
    頁上，向公眾刊登佯稱有意販售IPHONE11手機之訊息云云，
    嗣曾琮評於109 年2 月22日瀏覽該訊息，而以LINE與之聯繫
    ，遂陷於錯誤，依指示匯款1 萬元至第一商業銀行帳號0000
    0000000 號帳戶（下稱系爭帳戶），並由該集團內不詳成員
    於109 年2 月22日14時前某時許，在不詳地點，將系爭帳戶
    之提款卡交給陳威儒，陳威儒旋依「阿烈」之指示，於109
    年2 月22日14時12分許，在新北市○○區○○路00號站前郵
    局，持系爭帳戶提款卡領取15,000元（含前揭曾琮評遭詐欺
    而匯入之1 萬元），並將所領取之犯罪所得交由鄭榮林收取
    ，藉系爭帳戶提款卡非自己名義之外觀，以製造金流之斷點
    ，致無從追查前揭犯罪所得之去向，而掩飾或隱匿該等犯罪
    所得。
二、案經曾琮評訴由新北巿政府警察局板橋分局報告臺灣新北地
    方檢察署檢察官偵查起訴。
    理    由
一、證據能力部分：
    本案被告陳威儒所犯係死刑、無期徒刑或最輕本刑為3 年以
    上有期徒刑或高等法院管轄第一審案件以外之罪，其於準備
    程序期日就被訴事實為有罪之陳述，經本院告知簡式審判程
    序之旨，並聽取公訴人、被告、輔佐人之意見後，經合議庭
    依刑事訴訟法第273 條之1 第1 項規定裁定由受命法官獨任
    進行簡式審判程序。是本案之證據調查，依刑事訴訟法第27
    3 條之2 規定，不受同法第159 條第1 項、第161 條之2 、
    第161 條之3 、第163 條之1 及第164 條至第170 條規定之
    限制，先予敘明。
二、認定本案犯罪事實之證據及理由：
    上開犯罪事實，業據被告坦承不諱（見金訴卷第48、56頁）
    ，核與證人即告訴人曾琮評於警詢之證述（見偵卷第191 至
    192 頁）相符，並有告訴人提出之LINE對話紀錄截圖（見偵
    卷第197 至201 頁）、手機匯款明細內容截圖（見偵卷第20
    2 頁）、告訴人之台新銀行帳戶基本資料、交易明細（見偵
    卷第227 至230 頁）、系爭帳戶交易明細、回覆存款查詢之
    客戶基本資料、存摺存款客戶歷史交易明細表（見偵卷第17
    7 、239 至240 頁）、被告109 年2 月22日提款畫面截圖、
    提領紀錄（見偵卷第30頁）、被告提出之Messenger 對話紀
    錄截圖（見偵卷第117 至123 頁）在卷可稽，足認被告具任
    意性之自白與事實相符，本案事證明確，被告犯行堪以認定
    ，應予依法論科。
三、論罪科刑：
㈠、按刑事不法利得不僅為犯罪之重要誘因，甚且經常成為維繫
    、茁壯犯罪組織之養分，為防堵不法所得資金進入合法商業
    領域，流通於正常金融管道，澈底杜絕其變裝化身成合法資
    金之機會，以落實犯罪防制，確保國家司法權之正確運作，
    維護社會治安及穩定金融秩序，故洗錢防制法於第2 條明定
    洗錢行為之態樣，並於第14條、第15條規定其罰則，俾防範
    犯罪行為人藉製造資金流動軌跡斷點之手段，去化不法利得
    與犯罪間之聯結，漂白不法利得。洗錢行為旨在掩飾、隱匿
    犯罪及因而獲取之財產利益，自係以犯罪之不法所得為標的
    ，雖須先獲取犯罪不法利得，然後始有洗錢可言，惟財產犯
    罪行為人利用人頭帳戶收取犯罪所得之情形，於被害人將款
    項匯入人頭帳戶之際，非但財產犯罪於焉完成，並因該款項
    進入形式上與犯罪行為人毫無關聯之人頭帳戶，以致於自資
    金移動軌跡觀之，難以查知係該犯罪之不法所得，即已形成
    金流斷點，發揮去化其與前置犯罪間聯結之作用，而此不啻
    為洗錢防制法，為實現其防阻不法利得誘發、滋養犯罪之規
    範目的，所處罰之洗錢行為。從而利用人頭帳戶獲取犯罪所
    得，於款項匯入人頭帳戶之際，非但完成侵害被害人個人財
    產法益之詐欺取財行為，同時並完成侵害上開國家社會法益
    之洗錢行為，造成詐欺取財行為最後階段與洗錢行為二者局
    部重合，二罪侵害之法益不同，偏論其一，均為評價不足，
    自應依一行為觸犯數罪名之想像競合犯，從一重處斷（最高
    法院109 年度台上字第1676至1683號判決意旨參照）。本案
    告訴人係因遭被告所屬之詐欺集團成員施用詐術陷於錯誤，
    進而依詐欺集團成員之指示匯款，俟該詐欺之犯罪所得匯入
    系爭帳戶後，被告即持非其本人名義之系爭帳戶提款卡將此
    特定犯罪所得領出，並依「阿烈」之指示，交由鄭榮林收取
    ，是見被告與其所屬之詐欺集團成員係利用提款卡形式上與
    其等毫無關聯之外觀，且款項一旦以現金提領而出，即難再
    追查前揭犯罪所得之特性，藉以製造金流之斷點，達成掩飾
    或隱匿該等特定犯罪所得之去向之目的，是核被告所為，係
    犯刑法第339 條之4 第1 項第2 款之三人以上共同詐欺取財
    罪、洗錢防制法第2 條第2 款、第14條第1 項之洗錢罪。又
    被告於本案詐欺集團中係擔任提款車手之工作，並均係依「
    阿烈」以LINE所為之指示提款，未與他人接觸，尚無證據可
    佐被告知悉該詐欺集團成員係以何種方式為詐欺行為，是公
    訴意旨認被告上開犯行另涉犯刑法第339 條之4 第1 項第3
    款以網際網路等傳播工具對公眾散布之加重詐欺取財，容有
    誤會，併此敘明。
㈡、被告與「阿烈」、鄭榮林及其等所屬之詐欺集團成員間，有
    犯意聯絡及行為之分擔，應論以共同正犯。
㈢、被告所犯三人以上共同詐欺取財、洗錢罪之行為，於告訴人
    將款項匯入系爭帳戶之際，非但完成侵害其等個人財產法益
    之詐欺取財行為，同時並完成侵害國家社會法益之洗錢行為
    ，二者局部重合，侵害法益不同，自應依刑法第55條之規定
    ，從一重之三人以上共同詐欺取財罪論處。
㈣、按刑法第339 條之4 第1 項第2 款之三人以上共同詐欺取財
    罪，其法定刑係1 年以上7 年以下有期徒刑，得併科1 百萬
    元以下罰金，然同為三人以上詐欺取財之人，其原因動機不
    一，犯罪情節未必盡同，其以三人以上詐欺取財行為所造成
    危害社會之程度自屬有異，法律科處此類犯罪，所設之法定
    最低本刑卻同為「1 年以上有期徒刑」，不可謂不重，於此
    情形，自非不可依客觀之犯行與主觀之惡性二者加以考量其
    情狀，是否有可憫恕之處，適用刑法第59條之規定酌量減輕
    其刑，期使個案裁判之量刑，能斟酌至當，符合罪刑相當原
    則及比例、平等原則（最高法院96年度台上字第6103號、97
    年度台上字第4319號判決意旨參照）。本案被告所犯三人以
    上共同詐欺取財之犯行，固應非難，然查，其犯後已坦認犯
    行，而告訴人本案被害金額為1 萬元，被告以11,000元與告
    訴人達成調解，並已給付完畢，有本院調解筆錄（見金訴卷
    第63至65頁）、本院公務電話紀錄（見金訴卷第67頁）附卷
    可參，足見被告已全數賠償告訴人之損害，確有悔意，衡情
    依刑法第339 條之4 第1 項第2 款三人以上共同詐欺取財罪
    科以最低度刑，仍有情輕法重之虞，爰依刑法第59條規定，
    予酌減其刑。
㈤、爰審酌現今社會詐欺事件層出不窮、手法日益翻新，政府及
    相關單位無不窮盡心力追查、防堵，大眾傳播媒體更屢屢報
    導民眾被詐欺，甚至畢生積蓄因此化為烏有之相關新聞，本
    案被告正值壯年，不思依循正途獲取穩定經濟收入，竟擔任
    詐欺集團車手之角色，價值觀念偏差，破壞社會治安，造成
    告訴人之財產損失，其所為應受相當非難；並兼衡其坦承犯
    行之犯後態度，且已與告訴人達成和解並全數賠償之情況；
    暨其自陳為高中畢業之智識程度，在動物醫院工作，月收入
    43,000元，無扶養人口之生活狀況（見金訴卷第58頁）等一
    切情狀，量處如主文所示之刑。
四、沒收部分：
    按犯罪所得，屬於犯罪行為人者，沒收之。但有特別規定者
    ，依其規定；宣告前2 條之沒收或追徵，有過苛之虞、欠缺
    刑法上之重要性、犯罪所得價值低微，或為維持受宣告人生
    活條件之必要者，得不宣告或酌減之，刑法第38條之1 第1
    項前段、第38條之2 第2 項分別定有明文。又按共同正犯犯
    罪所得之沒收、追徵，應就各人所分得之數為之。所謂各人
    「所分得」之數，係指各人「對犯罪所得有事實上之處分權
    限」而言。因此，若共同正犯各成員內部間，對於犯罪所得
    分配明確時，應依各人實際所得宣告沒收（最高法院107 年
    度台上字第2989號判決意旨參照）。查被告本案提領詐欺犯
    罪所得之行為，係以每提領5 萬元抽2,000 元、每提領10萬
    元抽3,000 元作為報酬，據其自承在卷（見偵卷第11頁），
    逾此部分，既無從認定係被告所分得，並依有疑有利被告原
    則，依此計得被告之犯罪所得為300 元（計算式：10,000*3
    %=300 ），原應宣告沒收，惟因被告業與告訴人成立調解，
    並已如數給付賠償完畢，業如前述，足見被告賠償告訴人之
    金額已高於其所實際獲取之不法利益，足以達到沒收制度剝
    奪被告犯罪所得之立法目的，若仍宣告沒收，將使其承受過
    度不利益，而有過苛之虞，爰依刑法第38條之2 第2 項規定
    ，不為沒收或追徵之諭知。
據上論斷，應依刑事訴訟法第273 條之1 第1 項、第299 條第1
項前段，洗錢防制法第14條第1 項，刑法第11條前段、第28條、
第339 條之4 第1 項第2 款、第59條、第55條，刑法施行法第1
條之1 第1 項，判決如主文。
本案經檢察官林蔚宣提起公訴，檢察官江佩蓉到庭執行職務。
中    華    民    國   110    年    10    月    8     日
                  刑事第十一庭  法  官  施吟蒨
以上正本證明與原本無異。
如不服本判決應於收受判決後20日內向本院提出上訴書狀，並應
敘述具體理由；其未敘述上訴理由者，應於上訴期間屆滿後20日
內向本院補提理由書（均須按他造當事人之人數附繕本）「切勿
逕送上級法院」。
                                書記官  張如菁
中    華    民    國   110    年    10    月    8     日
附錄論罪科刑法條：
刑法第339 條之4 第1 項第2 款
犯第 339 條詐欺罪而有下列情形之一者，處 1 年以上 7 年以
下有期徒刑，得併科 1 百萬元以下罰金：
一、冒用政府機關或公務員名義犯之。
二、三人以上共同犯之。
三、以廣播電視、電子通訊、網際網路或其他媒體等傳播工具，
    對公眾散布而犯之。
前項之未遂犯罰之。
　
洗錢防制法第2 條第2 款
本法所稱洗錢，指下列行為：
一、意圖掩飾或隱匿特定犯罪所得來源，或使他人逃避刑事追訴
    ，而移轉或變更特定犯罪所得。
二、掩飾或隱匿特定犯罪所得之本質、來源、去向、所在、所有
    權、處分權或其他權益者。
三、收受、持有或使用他人之特定犯罪所得。
　
洗錢防制法第14條第1 項
有第二條各款所列洗錢行為者，處 7 年以下有期徒刑，併科新
臺幣 5 百萬元以下罰金。
前項之未遂犯罰之。
前二項情形，不得科以超過其特定犯罪所定最重本刑之刑。